臺灣臺北地方法院民事判決　九十年度重訴字第七三五號
　　原　　　告　乙○○
　　被　　　告　甲○○
右當事人間請求損害賠償事件，本院判決如左：
    主    文
被告應給付原告新台幣拾萬元及自民國八十九年十一月二十五日日起至清償日止，
按週年利率百分之五計算之利息。
被告應在中國時報或聯合報台北市版人事小啟專欄刊登如附件二所示內容之道歉啟示
一天。
原告其餘之訴駁回。
訴訟費用由被告負擔十分之一，餘由原告負擔。
本判決第一項於原告以新臺幣拾萬元為被告供擔保後，得假執行。但被告如於假執行
程序實施前，以新臺幣參拾萬元為原告預供擔保，得免為假執行。
本判決第二項於原告以新臺幣伍萬元為被告供擔保後，得假執行。但被告如於假執行
程序實施前，以新臺幣拾伍萬元為原告預供擔保，得免為假執行。
原告其餘假執行之聲請駁回。
    事實及理由
一、原告起訴主張：原告原為台北市人力仲介商業同業公會第一屆理事長，被告為第
    二屆理事長，為競選連任第三屆理事長，打擊原告原任職公司之董事長即原告之
    前妻陳小娟，先後於民國八十八年十一月間台北市人力仲介商業同業公會理事會
    開會期間，及八十八年十二月二十八日第三屆會員大會時，公然指責原告「任意
    處理公款，在八十五年間代表公會承辦勞委會原住民就業專案帳目不清」等不實
　　言論；又於同年十二月二十日前後，發函給全體會員，以文字刊載「在三年多前
　　遭公會罷免去職的前任萬理事長，因與勞委會之帳務不清，使得公會在爭取與官
　　方辦理活動時，成為勞委會的拒絕往來戶」等不實文字，損害原告名譽。為此依
　　民法第一百九十五條第一項規定，請求判決如訴之聲明等語。並聲明：（一）、
　　被告應給付原告新台幣（下同）六佰萬元及自起訴狀繕本送達翌日即民國八十九
　　年十一月二十五日起至清償日止，按週年利率百分之五計算之利息。（二）、被
　　告應在國內中國時報或聯合報人事小啟專欄刊登如附件一所示之內容廣告一天。
    （三）、願供擔保請准宣告假執行。
二、被告則主張下列抗辯，並聲明：原告之訴及假執行之聲請均駁回。如受不利判決
    ，願供擔保免為假執行。
（一）、被告未曾指摘原告任意花費公款，亦未曾於八十八年十一月台北市人力仲介
        商業同業公會理事會開會期間公然指摘原告。
（二）、原告確於擔任台北市人力仲介商業同業公會理事長任內，承辦勞委會委辦之
        東部原住民就業輔導專案期間，曾向公會預支款項，然因執行成效不彰，勞
        委會提前於八十五年四月間終止契約，並應於同年五月十日前辦理經費核銷
        事宜，惟原告未予置理。勞委會復於八十五年五月三十日函知公會：原告預
        支公款三十萬元及差旅費一萬八千元因缺乏單據礙難核銷，責令公會應於同
        年月三十一日前退還款項。原告因恐受刑事訴追，嗣後始私自向勞委會繳清
        。原告向勞委會繳還款項之時間較勞委會限期推延有二月餘。原告向公會借
        支之款項迄未清，公會之帳目與勞委會之該筆專業款項至今未核銷。被告指
        摘「帳目不清」乃確有其事，並非不法侵害原告名譽。
（三）、被告公開指摘原告在理事長任內之不當作為，乃係針對第三屆仲介公會理事
        長候選人陳小娟在選舉文宣中攻擊公會會務不彰，指稱公會與勞委會互動業
        務遭凍結，而澄清事件之原委，非意在攻訐原告。
（四）、原告於理事長任內之作為涉及全體會員之利益，與公益有關，且被告所評論
        之事實均為真實，並未使用任何偏激、不堪之文字，依刑法第三百十一條應
        不負侵害名譽之責任。
（五）、原告請求精神上損害賠償六百萬元，殊屬過高。以刊登新聞紙為回復名譽之
        方式，亦屬過當。
三、按民法第一九五條第一項規定，不法侵害他人之名譽者，被害人雖非財產上之損
    害，亦得請求賠償相當之金額。其名譽被侵害者，並得請求回復名譽之適當處分
    。查原告主張被告於八十八年十二月二十八日台北市人力仲介商業同業公會第三
    屆會員大會時，公然指責原告「在八十五年間代表公會承辦勞委會原住民就業專
    案帳目不清」，又於同年十二月二十日前後，發函公會會員，以文字堪載「在三
    年多前遭公會罷免去職的前任萬理事長，因與勞委會之帳務不清，使得公會在爭
    取與官方辦理活動時，成為勞委會的拒絕往來戶」等文字乙節，為被告所不爭，
    且有信函附於台灣台北地方法院檢察署八十九年他字第三七○號卷可稽（詳該卷
    第十七頁證物袋），並經證人陳少娟於偵查中證述明確（詳上開偵查卷第五十八
    頁反面），堪信為真實。本件被告公然以口頭，並以書信發函會員，指摘原告帳
    目不清，自係侵害原告名譽。
四、被告雖以確有帳目不清情事，被告所為並無不法等語置辯。惟查，被告因上述侵
    害原告名譽行為，業經台灣高等法院九十年上易字第一○九五號判處拘役五十日
    確定（詳本院卷第九十六頁）。被告雖於本院審理中，舉出證人吳美玲之證詞，
    欲證明原告確有帳目不清情事。惟查，台北市人力仲介商業同業公會曾以原告帳
    目不清為由，提出告訴，經本院刑事庭於八十七年四月十七日以八十五年訴字第
    二四一○號刑事判決及台灣高等法院八十七年十月二十八日以八十七年上訴字第
    二二三一號判決無罪確定。台灣高等法院八十七年上訴字第二二三一號刑事判決
    理由載明：「依行政院勞工委員會職業訓練局與台北市人力仲介商業同業公會所
    簽之為執行「八十五年獎助私立就業服務機構推介特定對象就業試辦計劃」合約
    書第七條約定：「乙方（即公會）應於八十五年六月底前將本計劃經費支出原始
    憑證彙報甲方（即職業訓練局）審核，並於八十五年七月底前，提出工作執行報
    告送甲方核備」，此有告發人所提出之契約書在卷可參（見偵查卷第六頁），被
    告於八十五年六月三日即支付行政院勞工委員會職業訓練局二十萬元，此二十萬
    元雖係支票，惟係以台灣銀行營業部為付款人之支票（俗稱台支），相當於現金
    ；至所餘之十一萬八千元部分，其中一萬八千元為被告所支出，但無單據，而十
    萬元部分，因被告曾請朋友即證人魏惠民協助推動，其告知魏惠民可請款，但因
    公會內部發生紛爭，至證人魏惠民不願再請款，被告為等魏惠民決定是否請款（
    此部分詳後述），因而於八十五年七月二十四日再以前述以台灣銀行為付款人之
    支票支付，此有被告於偵查中所提出之支票二紙影本為證，故公訴人指本件被告
    於起訴之八十五年十一月二十日時，尚未退還一節，並非真實。」「公訴人又指
    被告於預支三十萬元後，並未提出任何證據證明確有如此支出云云。惟查：
    (1)、有關預支事務費用部分，依台北市人力仲介商業同業公會之副總幹事即證人
    吳美玲於本院審理中證述：「勞委會黃組長同意他預支這個錢（指三十萬元）」
    、「（三十萬元作何用途？）推廣原住民就業計劃需用錢」等語（見本院卷四五
    頁）核與被告所供是勞委會職業訓練局組長黃惇騰指示其繼續辦理，並要被告至
    中南部及原住民處推廣等語，互核相符。(2)、又為推廣上開計劃，公會人員吳美
    玲、許採燕、陳怡如、周怡君等四人按月領取工作津貼外，另差旅費用其四人及
    被告共領取四個月，每月五人共領取二萬二千元，合計八萬八千元，因被告未提
    出單據，故事後彼均決定退回等情，亦經證人吳美玲證述明確（本院卷四八頁）
    ，顯見被告所預支之費用確有支出。(3)、被告於八十五年三、四月間為推廣上開
    計劃，乃委請其朋友魏惠民協助，依證人魏惠民證述：「八十五年三、四月間，
    公會推動原住民輔導就業，推動不好，我做貿易，認識人多，找我協助，僱主任
    用原住民老弱傷殘，四月下旬公會發生糾紛，六月底結案，勞委會對任用時間有
    意見，我及太太皆幫忙推動，無集體做，萬（指被告）與（交付）我相關資料，
    請僱主任用原住民，任用三月期間，地點在台南、嘉義，我自費下南部，他提及
    事後可請款，我知悉公會糾紛，我花數目不大就算了。工廠部分願任用但勞委會
    規定三月期限，造成無法實施，被告亦請他人幫忙推動，曾與他至台中推動。其
    經費使用情形，我不清楚，三十萬預支經費，曾向勞委會提及」、「被告曾單獨
    出差」等語（見原審卷一二五頁），由證人魏惠民之上述證言，可知被告於八十
    五年三月、四月間仍繼續推動計劃，且委請證人協助，並告知證人所支付之費用
    可以請款，但因八十五年四月間公會發生罷免被告理事長職務事件，證人即不願
    再請款，此亦與被告所言之情形相符。(4)、另職訓局承辦人員即證人忻祖德於原
    審時另證稱：「八十五年二月二十八日公會開會反應不易推動，當時無具體提及
    經費問題，．．．，只一數據三十多萬元，是事務經費，支出後因公會內部發生
    是否改選理事長問題，四月十八日再開會，討論前幾個月案推廣進度，．．．當
    時六月會計結算，五月底前向職訓局報結，未提及單據核銷問題，有提及試辦計
    劃六月底截止，五月中旬前結清所有案件，（職訓局）不予承認未確定案，事務
    經費因延續問題六月十五日前結算．．．」，依證人忻祖德之證言，試辦計劃於
    八十五年六月底結束，向因經費延續問題可延至同年六月中旬，但因本件公會內
    部發生罷免被告為理事長之事件，他方為確定魏惠民是否請款，其遲延時間尚非
    不合理，被告就返還十一萬八千元部分雖較合約約定時間為遲，但尚非不合理，
    況被告延遲報結有向公會常務監事張添勇報告，亦經證人張添勇證述明確（見原
    審卷一四０頁）。(5)、有關被告所支領之一萬八千元部分雖亦無單據，而無法核
    銷，但依公會之常務監事即證人張添勇證稱，此一款項係給付被告之「加班費」
    （見原審卷一四０頁），證人即公會之副總幹事吳美玲證稱該款項為被告之「差
    旅費」（見本院卷四八頁），雖被告最終亦將之退回，但其受領，就公會內部之
    監督關係言亦認有依據，故此一款項亦非被告所侵占。(6)、綜上所述，被告預支
    三十萬元部分，確是事務經費，而事務經費係經常性支出，只需於報銷時提出單
    據，依規定核銷即可，但預支後，並非意謂馬上支出。況依證人所言，被告確有
    從事推動計劃，並且委託證人魏惠民等人，只因其後公會內部發生爭執，被告等
    人不欲再支領任何費用，而無法核銷之三十一萬八千元部分，其中二十萬元於八
    十五年六月三日即返還職訓局，其他十萬元與魏惠民協調，確定魏惠民不請款後
    再行返還，一萬八千元部分亦同，雖被告於八十五年七月二十四日始返還，較合
    約約定之八十五年六月底有所遲延，但被告身處公會罷免等事務之干擾，加以事
    務經費有延續性之問題，稍有遲延之情事，亦所在多有，復經證人忻祖德證述明
    確，是難認被告有何侵占之犯行，從而原審以被告犯罪不能證明，而為無罪之判
    決，核無不當」等語（詳上開偵卷第十頁以下）。本件被告於偵查中亦自承知悉
    上開無罪判決（詳台灣台北地方法院檢察署八十九年他字第三七○號卷第三二頁
    ）。被告明知告訴原告帳目不清部分已經無罪判決確定，仍於嗣後公開指摘原告
    帳目不清，顯有侵害原告名譽故意，參以被告所為係指摘事實，而非意見表達，
    亦難以阻卻被告行為之不法性。被告公然以口頭及書信，指摘原告帳目不清，自
    係不法侵害原告名譽，原告請求損害賠償及回復名譽之適當處分自屬有據。
五、名譽被侵害者，關於非財產上之損害，加害人雖亦負賠償責任，但以相當之金額
    為限，民法第一百九十五條第一項定有明文，所謂相當，自應以實際加害情形與
    其名譽影響是否重大，及被害者之身分地位與加害人經濟狀況等關係定之（最高
    法院四十七年台上字第一二二一號判例參照）。本院斟酌本件實際加害情形、原
    告名譽受影響情節，及原告之身分地位與被告經濟狀況等情事，尤其考慮下列事
    由，認為原告之請求非財產上損害賠償以三十萬元為適當：
（一）、名譽乃個人在社會上之評價，並影響個人之自尊。俗話稱：「名譽乃人之第
        二生命。」名言：「人不愛名，則聖人之權去矣。」足見，名譽在消極面係
        個人人格、自尊之基礎，積極面係個人意志奮鬥之目標。名譽受損，自我評
        價及奮鬥之意志受到斲傷，精神自必深感痛苦。以不實事項攻訐，導致是非
        不分，黑白不明，對社會之安定及發展亦有極為不良影響。
（二）、原告於擔任台北市人力仲介商業同業公會理事長任內，承辦勞委會委辦之東
        部原住民就業輔導專案期間，曾預支款項，經勞委會通知應於同年五月十日
        前辦理經費核銷事宜，台北市人力仲介商業同業公會雖曾於八十五年五月十
        日檢具原始憑證及所剩餘款項五萬零七百零八元發函勞委會。惟經勞委會於
        八十五年五月三十日函知公會：原告預支公款三十萬元及差旅費一萬八千元
        因缺乏單據礙難核銷，責令公會應於同年月三十一日前退還款項。原告遲至
        八十五年六月四日、同年七月二十四日始逕向勞委會分別繳付二十萬元及十
        一萬八千元等情，有台北市人力仲介商業同業公會及勞委會函可稽，並經證
        人即勞委會承辦人忻祖德陳述明確（詳上開偵卷第三三、三五、三八、四九
        、五一頁，及本院卷第一四、二三、五四、一五一頁）。是以，被告指摘原
        告帳目不清，雖有不法，但原告對其預支款項所引起之疑竇未即時澄清，對
        外界帳目不清之質疑，難辭其究。
（三）、被告主張被告公開指摘原告在理事長任內之不當作為，乃係針對第三屆仲介
        公會理事長候選人陳小娟在選舉文宣中攻擊公會會務不彰，指稱公會與勞委
　　　　會互動業務遭凍結，而澄清事件之原委，非意在攻訐原告等情，有陳小娟之
　　　　「參選的話」（詳上開偵卷第七八頁）及被告之信函可證（詳上開偵卷第十
　　　　七頁）。
六、民法第一百九十五條第一項後段雖規定名譽被侵害者得請求為回復名譽之適當處
    分，惟因法律並未具體規定各種不同之處分方法，故究竟如何處分始為適當，法
    院自應斟酌被侵害之情形，予以決定（最高法院五十六年台上字第一四六四號裁
    判參照）。查本件被告先於八十八年十二月二十日前後發函台北市人力仲介商業
    同業公會會員，再於八十八年十二月二十八日台北市人力仲介商業同業公會第三
    屆會員大會時，公然指摘原告帳目不清。被告先後二次以口頭及書面，以台北市
    人力仲介商業同業公會會員為對象，侵害原告名譽。則原告請求被告在中國時報
    或聯合報台北市版人事小啟專欄刊登如附件二內容之道歉啟示一天部分，尚屬適
    當，逾此部分，為無理由，應予駁回。
七、原告主張被告指摘原告任意花費公款，於八十八年十一月台北市人力仲介商業同
    業公會理事會開會期間公然指摘原告等情，業經被告否認，台灣高等法院九十年
    上易字第一○九五號刑事判決，亦認此部分應為無罪判決（詳本院卷第九九頁）
    。此外，原告並未舉證證明，舉證責任尚有未盡。
八、兩造陳明願供擔保，聲請宣告假執行或免為假執行，經核原告勝訴部分，合於法
    律規定，爰分別酌定相當之擔保金額宣告之；原告其餘假執行之聲請，因訴之駁
    回而失所依據，不予准許。
九、結論：本件原告之訴為一部有理由，一部無理由，依民事訴訟法第七十九條但書
    、第三百九十條第二項、第三百九十二條，判決如主文。
中　　　華　　　民　　　國　　九十一　　年　　　一　　　月　　 十六　　 日
                                民事第五庭法　　　官  賴泱樺
右為正本係照原本作成
如對本判決上訴，須於判決送達後廿日內向本院提出上訴狀
中　　　華　　　民　　　國　　九十一　　年　　　一　　　月　　 十八　　 日
　　　　　　　　　　　　　　　　　　　　　法院書記官　孫捷音
